臺灣宜蘭地方法院民事判決
110年度訴字第396號
原      告  黃政儒  
訴訟代理人  黃青標  
被      告  李勝文  



            李勝芳  

            李品宏  

            李勝昌  
            李翰強  

兼上四人之
共      同
訴訟代理人  李勝義  
上列當事人間因請求分割共有物事件，經本院於民國110年12月8
日言詞辯論終結，本院判決如下：
    主      文
兩造共有坐落宜蘭縣○○鄉○○段000地號與原告所有之同地段201之
3地號土地，應予合併分割為：如附圖乙案編號C部分（面積261.
62平方公尺）分歸原告取得；如附圖乙編號D部分（面積1046.50
平方公尺）歸被告李勝文、李勝芳、李品宏、李勝昌、李翰強、
李勝義取得，並按附表二「分割後應有部分」欄比例維持共有。
訴訟費用由兩造依附表一「應負擔訴訟費用比例」欄所示之比例
負擔。　　
    事實及理由
壹、程序事項：
    按訴狀送達後，原告不得將原訴變更或追加他訴。又不變更
    訴訟標的，而補充或更正事實上或法律上之陳述者，非為訴
    之變更或追加。民事訴訟法第255條第1項前段、第256條定
    有明文。經查，本件原告原起訴聲明請求：兩造共有坐落宜
    蘭縣○○鄉○○段000地號（地目建、面積1264.52平方公尺，下
    稱系爭201地號土地）及原告單獨所有之鄰地湖北段201之3
    地號之土地（地目建、面積43.6平方公尺，下稱系爭201之3
    地號土地）（2筆地號土地下合稱系爭土地）均同為特定農
    業區內之甲種建築用地；為因應各家祖產世代相傳，避免日
    後修繕或作為時意見相左，導致傷害多年世交情誼，以致窒
    礙難行，更為宗地之整體及最有效運用，訴請合併後依原告
    現有房舍牆界分割，由原告取得如附地籍圖標示及登記清冊
    中「地號」、「權利範圍」、「合併分割後持有面積」欄所
    示部分。嗣於民國110年10月4日以言詞更正聲明為兩造共有
    之系爭201地號土地與原告所有之系爭201之3地號土地，請
    准合併分割為：如宜蘭縣宜蘭地政事務所110年4月8日收件
    字第95100號土地複丈成果圖（下稱附圖）乙案編號C部分（
    面積261.62平方公尺）分歸原告取得；附圖乙案編號D（面
    積1046.5平方公尺）分歸被告李勝文、李勝芳、李品宏、李
    勝昌、李翰強、李勝義（下合稱被告6人）取得，由被告6人
    按原應有部分比例維持共有等情。經核前揭聲明之更正並未
    變更訴訟標的，揆諸前揭規定，亦無不合，亦應准許。
貳、實體事項：   
一、原告主張：系爭201地號土地兩造所共有，各共有人所有權
    應有部分，如附表一「應有部分」欄所示，另系爭201之3地
    號土地則為鄰地且為原告單獨所有。而系爭土地共有人間就
    系爭土地並無不分割之協議，且系爭土地亦無因物之使用目
    的而不能分割之情形，故原告自得依民法第823條、第824條
    訴請合併分割系爭土地，即依附圖乙案所示，將附圖乙案編
    號C部分土地（面積261.62㎡），分歸原告取得，附圖乙案編
    號D部分土地（面積1046.50㎡）分歸被告6人取得，並按原應
    有部分比例維持共有，始公平適當等語。並聲明：如主文第
    1項所示。
二、被告則以：同意合併分割，如分割後不影響其所有權應有部
    分，同意原告所主張之附圖乙案，亦即附圖乙案編號D部分
    由被告6人取得，並願意按被告6人各應有部分維持共有等語
    。
三、得心證之理由：
　㈠原告主張系爭201地號土地為兩造所共有、系爭201之3地號土
    地為原告所獨有，而各共有人之應有部分，如附表一「共有
    人應有部分」欄所示。且兩造就系爭土地無不分割之協議，
    系爭土地亦無法定不能分割事由等情，業據原告提出土地登
    記謄本、地籍圖、現場照片（本院卷第13頁至第29頁）為憑
    ，為兩造所不爭執，堪信原告此部分主張可採。原告進而主
    張，依民法第823條第1項及第824條第2項第1款前段及第6項
    等規定，原告得隨時請求依上開分割方法分割系爭土地，是
    經兩造整理後，本件之爭點應為原告所提出之分割方案是否
    公平、適當。
　㈡按各共有人，除法令另有規定外，得隨時請求分割共有物。
    但因物之使用目的不能分割或契約訂有不分割之期限者，不
    在此限；共有人部分相同之相鄰數不動產，各該不動產均具
    應有部分之共有人，經各不動產應有部分過半數共有人之同
    意，得適用前項規定，請求合併分割。但法院認合併分割為
    不適當者，仍分別分割之，民法第823條第1項、民法第824
    條第6項分別定有明文。經查，系爭土地依附表一及系爭土
    地登記第三類謄本、地籍圖所示，雖部分共有人不同，然土
    地均相鄰且兩造均全體同意合併分割。系爭土地之使用地類
    別均為甲種建築用地，核無合併分割有不適當之情形，而系
    爭201之3地號土地面積僅43.6平方公尺，且地形畸零狹小，
    顯難以單獨利用而發揮土地價值，故若與使用分區相同之系
    爭201地號土地一併合併分割，實更能發揮土地之效益。又
    系爭土地並無法令限制或因物之使用目的不能分割之情事，
    共有人間亦無不分割之協議，已如前述，則原告請求合併分
    割系爭土地，於法自屬有據。
　㈢再按，共有物之分割，依共有人協議之方法行之；分割之方
    法不能協議決定，或於協議決定後因消滅時效完成經共有人
    拒絕履行者，法院得因任何共有人之請求，命為下列之分配
    ：一、以原物分配於各共有人。但各共有人均受原物之分配
    顯有困難者，得將原物分配於部分共有人。二、原物分配顯
    有困難時，得變賣共有物，以價金分配於各共有人；或以原
    物之一部分分配於各共有人，他部分變賣，以價金分配於各
    共有人。以原物為分配時，因共有人之利益或其他必要情形
    ，得就共有物之一部分仍維持共有。民法第824條第1、2、4
    項定有明文。又按裁判分割共有物，屬形成判決，法院定共
    有物之分割方法，固應斟酌當事人之聲明、共有物之性質、
    價格、利用價值與經濟效用及全體共有人之利益等，而本其
    自由裁量權為公平合理之分配，經查：
  ⒈系爭土地坐落宜蘭縣員山鄉，鄰近員山鄉大湖路，多戶民宅
    坐落，系爭201地號土地上目前有2筆未辦理保存登記之地上
    物，其餘為空地，附圖乙案編號C部分上之建物則為原告父
    親黃清標出資所建，現由原告居住使用，附圖乙案編號D部
    分上之建物，則為被告6人共同使用等情，為兩造所不爭執
    ，且業經本院現場勘驗明確，製有勘驗筆錄、照片可參。
  ⒉再者，原告所主張之分割方案，除符合全體共有人之意願外
    ，且其主張系爭土地為合併分割後，使共有人取得分割後之
    土地保持方正，有利土地之利用，且各共有人取得分割後之
    土地面積亦符合共有人之應有部分換算後之面積，堪認對於
    共有人均屬有利而無不公，又被告6人均陳明願意維持共有
    ，且分割後尚能保存原有地上物，復就分割後之土地均可對
    外通行，堪認有適合對外聯絡之方式可供使用，不致形成袋
    地之虞，應能發揮土地最大利用價值及平衡各共有人間之利
    益，應屬妥適。綜上，於參考原告所主張之分割方案關於各
    共有人應分得之區域、上開各共有人實際使用系爭土地之現
    況後，認為原告請求就系爭土地為合併分割，為有理由，應
    予准許，而諭知如主文第1、2項所示。
四、又分割共有物之訴，核其性質，兩造本可互換地位，原告提
    起訴訟於法雖屬有據，然被告之應訴乃法律規定所不得不然
    ，其所為抗辯自為伸張或防衛權利所必要，故本件訴訟費用
    應由兩造依附表一「應負擔訴訟費用比例」欄所示之比例分
    擔，始為公允，爰諭知兩造之訴訟費用負擔之比例如主文第
    3項所示。
五、訴訟費用負擔之依據：民事訴訟法第80條之1、第85條第2項
    。
中　　華　　民　　國　　110 　年　　12　　月　　29　　日
                  民事庭  審判長法　官  鄭貽馨
                                法  官  張文愷
　　　　　　　　　　　　　　　  法  官  黃淑芳
以上正本係照原本作成。
如對本判決上訴，須於判決送達後20日之不變期間內，向本院提
出上訴狀（應附繕本）。
如委任律師提起上訴者，應一併繳納上訴審裁判費。
中　　華　　民　　國　　110 　年　　12　　月　　29　　日
　　　　　　　　　　　　　　　　書記官　廖文瑜　　　

附表一：各共有人之土地應有部分
編號 共有人 宜蘭縣○○鄉○○段地號、面積及共有人應有部分  應負擔訴訟費用比例   201地號土地（面積1264.52㎡） 201之3地號土地 （面積43.6㎡）  1 黃政儒（原告） 5/29 1 1/5 2 李勝文（被告） 8/29  4/15 3 李勝芳（被告） 8/29  4/15 4 李品宏（被告） 2/29  1/15 5 李勝昌（被告） 2/29  1/15 6 李翰強（被告） 2/29  1/15 7 李勝義（被告） 2/29  1/15 

附表二：附圖乙案之分割方案（即宜蘭縣宜蘭地政事務所鑑測日
期110年4月20日土地複丈成果圖）
編號 共有人 分得位置即附圖乙案所示編號 取得面積（單位：㎡） 取得權利 分割後應有部分 1 黃政儒（原告） C 261.62 單獨所有  2 李勝文（被告）    D 348.83    維持共有 1/3 3 李勝芳（被告）  348.83  1/3 4 李品宏（被告）  87.21  1/12 5 李勝昌（被告）  87.21  1/12 6 李翰強（被告）  87.21  1/12 7 李勝義（被告）  87.21  1/12